# 投资性主体学习笔记

提问人：hjz001 时间：2014-08-15 15:42:45
投资性主体学习心得及体会

回答人：chenyiwei
新准则对投资性主体合并财务报表的豁免规定，是新旧合并报表准则的一项差异（第一部分二（二））。 一、投资性主体的定义 投资性主体的定义中包含了三个需要同时满足的条件（准则第二十二条）：  该公司是以向投资者提供投资管理服务为目的，从一个或多个投资者处获取资金；  该公司的唯一经营目的，是通过资本增值、投资收益或两者兼有而让投资者获得回报；
该公司按照公允价值对几乎所有投资的业绩进行考量和评价。 （一）提供投资管理服务 投资性主体的主要活动是向投资者募集资金，其目的是为这些投资者提供投资管理服务，这是一个投资性主体与其他企业的显著区别。 （二）经营目的 投资性主体的唯一经营目的应该是以取得投资收益或资本增值的方式，为投资方获取回报。投资性主体的经营目的一般可能通过其设立目的、投资管理方式、投资期限、投资退出战略等体现出来，具体表现形式可以是通过募集说明书、公司章程或合伙协议以及所发布的其他公开信息。
例如，一个基金在募集说明书中可能说明其投资的目的是为了实现资本增值、一般情况下的投资期限为3-5年、制定了比较清晰的投资退出战略等等，这些描述与一个投资性主体的经营目的是一致的；反之，一个基金的经营目的如果是与被投资方合作开发、生产或者销售某种产品，则说明其不是一个投资性主体。 1 、向投资方或第三方提供投资相关服务 一个投资性主体可能向投资方或者第三方提供投资咨询、投资管理、投资的日常行政管理及支持等服务。这些服务是投资活动的衍生，即使重大，也不会影响该主体符合投资性主体的条件。 如果与投资活动相关的服务是由母公司直接提供或通过子公司间接提供的，例如向被投资方提供管理服务和战略建议，或者财务支持（贷款、资本承诺或担保），如果这些活动也是为了使投资回报（资本增值、投资收益或两者兼有）最大化，并且不构成投资性主体单独、重大的经营活动，或者其产生的收入不构成单独、重大的收入来源时，亦不会影响投资性主体的性质。但如果上述活动是通过投资性主体的子公司提供的，则作为投资性主体的母公司应当编制合并财务报表合并该子公司。 2 、向被投资方提供服务和支持 一个投资性主体可能向被投资方提供管理或战略建议服务，或者贷款、担保等财务方面的支持，如果这些活动与其获取资本增值或者投资收益的整体目的是一致的，且这些活动本身并不构成一项单独的重要收入来源，在这种情况下，该主体的经营目的仍然可能与一个投资性主体的经营目的相符。如果一个投资性主体设立一家子公司，专门为被投资方提供投资咨询、投资管理等服务，那么这个投资性主体应该合并这家子公司。 3 、投资目的及回报方式 如果投资方享有除资本增值和/或投资收益以外的利益，则可能表明其未满足投资性主体的经营目的条件，例如使用被投资方的资产或技术；存在与被投资方共同开发、生产和销售商品的合营安排；由被投资方对投资方的借款提供财务担保或资产抵押等。 有的时候，一个主体投资于另一个主体可能出于多种目的，例如，一个企业集团从事高科技产品的研发生产和销售，其发起设立了一家基金专门投资于一些尚处于研发初期的创新企业以获取资本增值，同时，该企业集团还以这种方式进行高科技研发的筛选，即与被投资企业签订协议，如果其中某项高科技产品研发成功，该集团享有优先购买权。这种情况下，该基金的经营目的还包含了为投资方所在的企业集团获取新产品开发的渠道，为投资方获取资本增值或投资收益并不是该基金的唯一经营目的，因此，该基金不符合投资性主体的条件。 下面列举了一些与投资性主体经营目的不相符的投资目的及回报： （ 1 ）购买、使用、交换或开发被投资方的资产或技术。这还包括该主体（或其所在企业集团中的其他企业）
拥有更大（与其在被投资方中享有权益的比例相比）的权利或排他的权利购买被投资方的资产、技术、产品或服务（例如，持有一项购买权，若被投资方的一项资产开发成功，则有权向其购买该资产）。 （ 2 ）该主体（或其所在企业集团中的其他企业）与被投资方为了开发、生产、销售或提供产品或服务而达成合营安排或其他协议。 （ 3 ） 被投资方为该主体（或其所在企业集团中其他企业）
的借款提供财务担保或以被投资方的资产作为抵押。不过一个投资性主体可以用其对被投资方的投资作为任何借款的抵押（即，一个主体不会仅仅因为用其对被投资方的投资作为任何借款的抵押而被认为不符合投资性主体的定义和判断标准）。 （ 4 ）该主体的关联方持有一项购买权，可以向该主体（或其所在企业集团中的其他企业）购买该主体的被投资方的所有者权益。 （ 5 ）该主体（或其所在企业集团中的其他企业）与被投资方之间发生这类交易：交易条款较为特殊，若交易对方不是该主体或其所在企业集团中其他企业的关联方，也不是被投资方的关联方，则不会有这样的交易条款；交易不是按照公允价值进行的；属于被投资方或该主体（或其所在企业集团中其他企业）业务活动的一个重大组成部分。 如果一个主体的投资战略是在同一个行业、地区或者市场进行多项投资，从而被投资方之间可能形成协同效应，从而增加其从这些投资中可获得的资本增值和投资收益，这种情况下，该主体不会仅仅因为被投资方之间存在前段所述的交易而导致其不符合投资性主体的定义。 4 、退出战略 在判断是否满足投资性主体关于经营目的的条件时，考虑投资期限是至关重要的。投资性主体和其他主体的一个区别就是投资性主体不打算无期限地持有其投资，而只计划持有一段时间。所以投资性主体针对其不同的投资组合应当具有不同的投资计划（退出战略）。 一个主体如果为其投资制定了退出战略，这可以用来证明该主体的经营目的，尤其是权益类投资和非金融投资，因为这类投资是有可能被无限期持有的。退出战略应清晰地描述资本退出时间表。退出战略可以按照所持投资的类型或组合来制定，不需要明确到每一个单项投资。但如果没有这样一个退出战略，则有可能表明其计划无限期地持有相关投资。 将有期限的债务工具持有至到期，可以视为已经存在一个退出战略，因为主体不可能无限期持有这类债务工具。但如果持有的是永续债务投资，则也应该为其制定退出战略。因为没有退出战略，则可能意味着该主体计划无限期持有。 在投资主体的评估中，那些仅针对违约事项的退出机制不被视为退出战略。 退出战略可能体现为多种形式，例如：
通过首次公开发行、非公开配售、业务出售、将被投资方的所有者权益分配给投资方以及资产出售（包括在被投资方清算后出售被投资方的资产，例如当这个基金是一个有期限的基金时）等方式实现退出；对于公开交易的股权类投资，退出战略有可能是通过非公开配售或在公开市场出售。房地产投资的退出战略可能是通过专业的房地产交易商或通过公开市场进行出售。 一个主体持有对其他主体的一些投资，被投资主体可能可能出于法律、监管、税务或类似商业原因而与该主体存在联系。该主体可能并未就这一类投资制定退出战略。但是，如果被投资方系投资性主体，对其本身拥有的投资有退出战略，则该主体有可能符合投资性主体的条件。 （三）
公允价值计量 作为一个提供投资管理服务、为取得资本增值或投资收益或两者兼有而进行投资的主体，应当以公允价值作为其首要的计量和评价属性，因为相比于合并子公司财务报表或者按照权益法核算来说，公允价值计量所提供的信息更具有相关性。公允价值计量体现在：其关键管理人员在评估投资业绩的时候应当主要基于公允价值进行评估；在会计准则允许的情况下，在向投资方报告其财务状况和经营成果时应当以公允价值计量其投资。具体而言，投资主体应符合以下要求： 1 、向投资者提供公允价值信息，并且在相关会计准则允许或要求的情况下，在其财务报表中对其几乎所有投资采用公允价值计量。 为了满足该项标准，投资性主体应当：
（ 1 ）选择以公允价值模式计量其所持有的投资性房地产； （ 2 ）适用《企业会计准则第 2 号——长期股权投资》第三条第（二）项的豁免规定，对合营、联营企业的长期股权投资不采用权益法核算； （ 3 ）根据《企业会计准则第 22 号——金融工具确认和计量》的相关规定，按公允价值计量其所持有的金融资产。 2 、在对其关键管理人员的内部报告中，应报告公允价值信息；关键管理人员在评价其几乎所有投资的业绩和作出投资决策时，以公允价值作为首要的评价尺度。 投资性主体也可能持有某些非投资资产，例如总部办公楼、办公设备等固定资产，以及承担金融负债。投资性主体定义中的“公允价值计量”要求仅适用于该主体所持有的投资。相应地，投资性主体对其所持有的非投资资产和所承担的金融负债无需按公允价值进行计量。
二、投资性主体的特征 投资性主体有以下四个典型特征（准则第二十三条）：  拥有一个以上投资；  拥有一个以上投资者；  投资者不是该主体的关联方；  其所有者权益以股权或类似权益方式存在。 通常情况下，一个投资性主体应该同时满足其定义中的三个条件（第二部分第二章一），但并不要求同时具备上述四项特征。当一个主体符合投资性主体的定义，但不完全具备上述四个特征的情况下，需要审慎评估，判断是否有确凿证据证明虽然缺少一个或几个典型特征，但该主体仍然符合投资性主体的定义。 （一）拥有一个以上投资 一个投资性主体通常会同时拥有多项投资以分散其风险，并使其回报最大化。投资性主体通常直接或间接持有一个投资组合，例如某些投资性主体仅持有一项对另一投资性主体的投资，但被投资的投资性主体持有多项投资。但如果一个主体只拥有一项投资，仍然有可能符合投资性主体的定义，尤其是处于过渡期的投资性主体，例如该主体刚设立，尚未寻找到多个符合要求的投资项目；或者该主体刚处置了部分投资，尚未进行新的投资；或者该主体正处于清算过程中。也有一些特殊的投资性主体可能只进行一项投资，例如，某项投资要求较高的最低出资额，单个投资方很难进行如此高额的投资，这种情况下，一个投资性主体可能被用来募集各个投资方的资金以集中投资。 （二）拥有一个以上投资者 典型的投资性主体通常拥有多个投资者，多个投资者通过投资性主体集中资金，以获取单个投资者可能无法单独获取的投资管理服务和投资机会。拥有多个投资者使投资性主体或其集团成员获取除资本增值、投资收益以外的收益的可能性减小。一个投资性主体在过渡期也可能只有一个投资者，比如，刚刚设立、正在积极识别合资格投资者和募集资金的投资性主体，处于清算过程中的投资性主体，正处于投资方更替过程中的投资性主体。还有一些特殊的投资性主体，其投资者只有一个，但其目的是为了代表或支持一个比较广泛的投资者集合的利益而设立的。例如一个企业设立一个年金基金，其目的是为了支持该企业职工退休后福利，这种情况下，该基金虽然只有一个投资方，但却代表了一个比较广泛的投资者集合的利益，仍然属于投资性主体。 （三）投资者不是该主体的关联方 投资性主体通常拥有若干投资者，这些投资者既不是其关联方，也不是该投资主体所在集团的成员，这一情况使投资性主体或其集团成员获取除资本增值和投资收益以外的收益的可能性减小。反之，一个主体的投资方中包括了与该主体存在关联关系的投资方，则该主体或者关联投资方更有可能存在除了获取资本增值或者投资收益之外的其他投资目的，在这种情况下，需要更为谨慎地判断和确凿的证据来证明其唯一的经营目的是取得资本增值或投资收益或两者兼有。 但是有的情况下，关联投资方的存在并不意味着该主体就不符合投资性主体的定义，例如。一个基金的投资方之一可能是该基金的关键管理人员出资设立的企业，其目的是更好地对基金的关键管理人员进行激励，这样的安排并不影响该基金符合投资性主体的条件。 （四）该主体的所有者权益以股权或类似权益存在 一个投资性主体并不一定必须是单独的法律实体，但无论其采取什么样的法律形式，其所有者权益应该采取股份、合伙权益或者类似权益份额的形式，且净资产按照所有者权益比例份额享有。然而，拥有不同类型的投资者，并且其中一些投资者可能仅对某类或某组特定投资拥有权利，或者不同类型的投资者对净资产享有不同比例的分配权的情况，并不说明该主体必然不属于投资性主体。 某些情况下，一些特殊主体（如基金、信托）的所有者权益可能不符合《企业会计准则第 37 号——金融工具列报》下权益的定义从而被分类为金融负债，但其持有者仍然是按照其持有的相应所有者份额享有净资产的一定比例，仍然使该等债务工具的持有人享有或承担该主体公允价值变动带来的投资回报，这一点并不妨碍该特殊主体是否是投资性主体的判断。
三、投资性主体的转换 投资性主体的判断需要持续进行，当有事实和情况表明构成投资性主体定义的三个要素发生变化，或者任何典型特征发生变化时，应当重新评估其是否符合投资性主体。 （一）当母公司由非投资性主体转变为投资性主体 此时，除仅将为其投资活动提供相关服务的子公司纳入合并财务报表范围编制合并财务报表外，企业自转变日起对其他子公司不再予以合并，其会计处理与部分处置子公司股权并丧失控制权的处理原则（第二部分第五章二（一））相似，具体如下： 1 、该子公司不再纳入合并范围；
2 、对该子公司的投资按照转变日的公允价值计量； 3 、转变日之前合并报表中该子公司净资产（资产、负债及相关商誉之和，扣除少数股东权益）的账面价值与转变日对子公司投资的公允价值之间的差额确认为当期损益。 4 、转变日之前合并报表中与该子公司相关的其他综合收益全部转入当期损益。 （二）当母公司由投资性主体转变为非投资性主体 此时，应将原未纳入合并财务报表范围的子公司于转变日纳入合并财务报表范围，原未纳入合并财务报表范围的子公司于转变日的公允价值视同为购买的交易对价。具体如下： 1 、将转变日视作为购买日； 2 、将该子公司于转变日的公允价值作为合并对价； 3 、按照非同一控制下企业合并的会计处理方法进行会计处理。

提问人：zengfengxia 时间：2014-08-19 10:56:37
长期股权投资准则第九条里面也提到了风险资本组织、共同基金、信托公司货包括投连险基金在内的类似主体，通过这些主体持有的对联营企业投资也可以豁免权益法，允许以公允价值计量且其变动计入损益。 合并财务报表当中投资性主体持有的投资以公允价值计量且其变动计入损益，豁免合并其报表 看起来都是一个意思，为什么会有 2 个提法？风险资本组织、共同基金、信托公司货包括投连险基金在内的类似主体可能不是投资性主体？

回答人：chenyiwei
截至目前，我个人还没有看出这两个概念之间具体有何区别。我个人理解在很多情况下是可以通用的。

提问人：truelxb 时间：2014-08-19 22:07:05
是否可以这样理解，公司甲成立基金公司乙，乙投资了很多项目，假设乙按准则规定是一个投资性主体，因此在乙公司层面不用合并下面的投资项目。但由于甲公司是一个综合性公司，作为乙的母公司，要全部合并乙下面的投资项目。

回答人：chenyiwei
可以这样理解。

提问人：bjpaul 时间：2014-12-01 16:56:58
按照长投准则第三天第二项，假设甲公司是风险投资机构，并将其认定为投资性主体。则对其持有的子公司不需合并，按公允价值计量，是作为长期股权投资，还是作为金融工具（可供）？此外，对于如风险投资、私募基金等机构，其所投资的项目多为未上市企业，如何计量公允价值？

回答人：chenyiwei
应作为“以公允价值计量且其变动计入当期损益的金融资产”核算，不是可供出售金融资产。对非上市的被投资企业，需采用估值模型确定其公允价值。

提问人：bjpaul 时间：2014-12-01 23:22:08
是交易性金融资产？还是指定为以公允价值计量且其变动计入当期损益的金融资产？

回答人：chenyiwei
应是指定，不是交易性。

提问人：zxxiao2007 时间：2015-03-10 15:57:49
投资主体并非针对一个企业而是一项投资而言的吧。比如，一个投资企业，对外投资两个企业，其中对企业甲参与企业经营管理，并具有控制权利。我认为应纳入合并范围。而对另一企业乙仅以增值为目的。其结果就是甲作为子公司纳入合并范围，而对乙以按公允价值列报。不知我的理解是否对的

回答人：chenyiwei
这个理解不恰当。投资主体的概念是针对投资方这一主体而言的。你说的情况，表明该投资方持有投资的目的并不单纯是为了获取股息、资本增值等资本性、财务性收益，并非投资性主体，故对其控制的甲乙两家公司都应合并。

提问人：zxxiao2007 时间：2015-03-11 10:04:08
谢谢陈版的点评。
投资性主体仅适用于唯一经营目的是通过资本增值、投资收益或两者兼有而获得回报的企业。言下之意，若是界定该企业是投资性主体，其报表项下仅有以公允价值计量的金融资产不能有长期股权投资。 就如投资性房地产准则：企业选择公允价值模式，就应当对其所有投资性房地产采用公允价值模式进行后续计量，不得对一部分投资性房地产采用成本模式进行后续计量，对另一部分投资性房地产采用公允价值模式进行后续计量。 此种限制是为了防止企业通过投资协议随意调整合并范围。不知我的理解是否对

回答人：chenyiwei
也可以这样简单理解。

提问人：awakenstriving 时间：2015-06-06 16:24:22
1 、陈老师，投资性主体所持有的对外财务性投资，要求计入“以公允价值计量且变动计入当期损益”科目，但是对于未上市被投资企业很难进行估值，或者估值的可变性很大，可不可以对于未上市的投资后续计量采用初始成本？此种计量方法是否与下段中“在活跃市场中没有报价、公允价值不能可靠计量的权益工具投资，不得指定为以公允价值计量且其变动计入当期损益的金融资产。”不吻合？ 第十条 除本准则第二十一条和第二十二条的规定外，只有符合下列条件之一的金融资产或金融负债，才可以在初始确认时指定为以公允价值计量且其变动计入当期损益的金融资产或金融负债： （一）该指定可以消除或明显减少由于该金融资产或金融负债的计量基础不同所导致的相关利得或损失在确认或计量方面不一致的情况。 （二）企业风险管理或投资策略的正式书面文件已载明，该金融资产组合、该金融负债组合、或该金融资产和金融负债组合，以公允价值为基础进行管理、评价并向关键管理人员报告。 在活跃市场中没有报价、公允价值不能可靠计量的权益工具投资，不得指定为以公允价值计量且其变动计入当期损益的金融资产。
2 、基金管理公司符合投资性主体概念，下面管理一只基金，投资比例为30%，有重大影响，是否可以按照长期股权投资准则并采用权益法核算？

回答人：chenyiwei
1 、在《企业会计准则第 39 号——公允价值计量》生效后，理论上对所有资产和负债都可以根据该准则规定确定公允价值（例如通过估值技术），不能确定公允价值应当是很少的例外情形。CAS 22的一些规定与公允价值计量准则存在冲突，这个问题预计将在后续通过修订金融工具准则加以解决。 对于确实无法合理确定公允价值的权益性投资，可以采用成本计量，但其归类仍为以公允价值计量且其变动计入当期损益的金融资产，一旦可以可靠确定其公允价值时，即应采用完全的公允价值计量。
2 、基金管理公司本身不是投资性主体，因为其收入来源主要是提供管理服务的管理费收入而不是根据持有基金份额分得的资本性收益。所以基金管理公司对其可以控制或重大影响的基金仍应合并或采用权益法核算。其所控制的基金如果是投资性主体的，则在该基金自身的报表中可豁免编制合并报表或权益法核算。

提问人：zengfengxia 时间：2015-06-08 11:19:53
陈版，基金管理人如果作为GP有对基金的出资，其收入来源不仅包括管理费收入，也包括根据持有的基金份额分得的资本性收益，还包括超过门槛收益之后的业绩报酬，我理解在这种情况下，基金管理人更看重的是与被投资单位带来的资本增值，是不是可以作为投资性主体认定？

回答人：chenyiwei
业绩报酬本质上也是一种劳务收入而不是资本性收益，所以以获取业绩报酬作为主要利润来源的情况下，不应将基金管理公司认定为投资性主体。

提问人：zengfengxia 时间：2015-06-08 21:52:22
谢谢陈版，这样的话，一些专业的创投公司可能就不是投资性主体了？ 假设创投公司设立全资的管理公司，同时作为GP发起设立有限合伙企业吸收LP资金实施创投 1 、GP出资很少，主要依靠LP的资金，并不能控制合伙企业的情况下，创投公司实际上是向lp提供投资管理服务，因此不属于投资性主体，此时创投公司对合伙企业的出资应当如何列报？作为可供出售金融资产，并可以根据CAS22第32 条以成本后续计量？若以公允价值计量的话，是否仅考虑出资额的公允价值，不应考虑业绩报酬部分？ 2 、gp出资较多，并且承担了主要风险和报酬，能够控制合伙企业，此时创投公司是否可能被认定为投资性主体？ 3 、若一个创投公司两种模式都存在，怎么考虑？应用指南中也提及“向投资方或第三方提供投资相关服务。投资性主体为实现其经营目的，可能向投资方或者第三方提供投资咨询、投资管理、投资的日常行政管理及支持等服务，这些服务并不影响该主体符合投资性主体的条件，即使这些服务构成其业务的重要部分，因为这些服务是投资性主体经营的延伸。”这段话在实务中应当如何应用？

回答人：chenyiwei
1 、一般作为可供出售金融资产。 2 、如果基于所持份额的股息等资本性收益在收益总额中占大部分，我理解可以作为投资性主体看待。虽然有准则讲解中的说法，但资本性收益和管理服务收入还是要区分主次和“延伸”关系。

提问人：zengfengxia 时间：2015-06-09 09:10:43
谢谢陈版，针对GP不能控制合伙企业的情况，创投公司对合伙企业的出资应作为可供出售金融资产，若以公允价值计量的话，是否仅考虑出资额的公允价值，不考虑业绩报酬部分？

回答人：chenyiwei
我理解是这样。但实际操作中也有企业将业绩报酬纳入公允价值计量的，但我理解这样做不合理，混淆了不同准则的界限。

提问人：awakenstriving 时间：2015-06-09 17:58:13
1 、对于私募股权投资企业运作模式下，管理公司和基金公司一般都是合伙企业，管理公司为基金公司的执行合伙人。对于基金公司来说，主要业务活动为项目的投资与退出，因此投资决策委员会为基金公司的决策机构，其人员组成和决策机制决定了谁能够主导主要业务活动。一般情况下，管理公司即执行合伙人会有人员参加投决委，也就是说管理公司对基金公司的经营决策有重大影响。个人觉得在没有达到控制条件下，应采用权益法核算。 2 、业绩报酬是管理公司提供管理服务的主要利润来源，为劳务收入，只有在基本确定收到的情况才能够确认为营业收入。

回答人：chenyiwei
不建议GP对基金采用权益法核算，这是因为其代理人身份的限制，其本质上是LP聘请的职业经理人而已。